---
title: "Usalduspiiride arvutamine osakaaludele"
author: "Indrek Soidla"
institute: "Tartu Ülikool, ühiskonnateaduste instituut"
date: "2023/10/16 (updated: `r Sys.Date()`)"
output:
  xaringan::moon_reader:
    self_contained: true
    nature:
      highlightStyle: github
      highlightLines: true
      countIncrementalSlides: false
---

```{r setup, include=FALSE}
options(htmltools.dir.version = FALSE)
knitr::opts_chunk$set(echo = TRUE, warning = FALSE, message = FALSE)
```

## Näide mitmeastmelise kihistatud valimi korral

- Võtame näiteks ESS 10. laine Kreeka andmed, usaldus õigussüsteemi vastu

- Kreekas kasutati 10. laines  [mitmeastmelist valimit koos kihistamisega](https://ess-search.nsd.no/en/study/172ac431-2a06-41df-9dab-c1fd8f3877e7)

- Seetõttu tuleb valikudisaini määratlemisel defineerida tunnus, kus on kirjas klastrikuuluvus 

- ESS-i andmestikus tunnus `psu`

- Osakaalude ja usalduspiiride arvutamisel kasutame funktsiooni `survey_mean` asemel `survey_prop`, grupeerides eelnevalt andmestiku tunnuse põhjal, mille protsentjaotust (ehk osakaale) soovime saada

```{r}
ess10 <- haven::read_spss("data/ess10.sav")

library(tidyverse)
gr10 <- ess10 %>% 
  filter(cntry == "GR")
```

---

## Osakaalude ja nende usalduspiiride arvutamine

```{r}
library(srvyr)

gr10_design <- gr10 %>% 
  as_survey_design(id = psu, strata = stratum, weights = pspwght) #<<

gr10_design %>% 
  group_by(netusoft) %>% 
  summarise(prop = survey_prop(vartype = "ci")) #<<
```
